【裁判字號】    98,建,50
【裁判日期】    990303
【裁判案由】    履行協議
【裁判全文】
臺灣板橋地方法院民事判決                98年度建字第50號
原      告  丁○○
訴訟代理人  徐秀鳳律師
被      告  乙  ○
兼上 一 人
訴訟代理人  丙○○
上列當事人間請求履行協議事件，經本院於民國99年2 月1 日言
詞辯論終結，判決如下：
    主  文
原告之訴及假執行之聲請均駁回。
訴訟費用由原告負擔。
    事實及理由
一、原告起訴主張：
  (一)緣原告前與被告及訴外人黃等4 人共同提供名下所有坐落
    臺北縣永和市○○段113 號土地（下稱系爭土地），與訴外
    人欣廣建設股份有限公司（下稱欣廣公司）合作興建房屋。
    因前揭合建地主間另有出售部分系爭土地等事由而有面積互
    相找補的問題，並與上開出售事宜之買受人即訴外人許瑞華
    、許明玲等2 人協議調整系爭土地各共有人每人實際應得面
    積數額，立有如原證2 所示之協議書為憑。而依原證2 協議
    書表列系爭土地各共有人所有之系爭土地面積數額可知，被
    告乙○應找補原告系爭土地面積19.10 平方公尺。蓋被告乙○所持系爭土地原登記面積為355.58平方公尺，扣除所持部
    分面積計154.34平方公尺出售予訴外人許瑞華、許明玲等2
    人後，又按原證2 表列內容所示，調整前被告乙○所持系爭
    土地登記面積為201.24平方公尺，而調整後實際應得面積為
    164.76平方公尺，足見被告乙○調整前、後所持系爭土地面
    積減少計36.48 平方公尺。而原告所持系爭土地面積登記為
    355.58平方公尺，並未出售他人，惟按原證2 協議書表列內
    容所示，調整前原告持有系爭土地登記面積為355.58平方公
    尺，調整後實際應得面積為374.68平方公尺，是原告調整前
    後所持系爭土地面積增加計19.10 平方公尺；至系爭土地另
    一共有人即被告丙○○所持原登記面積為250.52平方公尺，
    亦未出售他人，復按原證2 協議書表列內容所示，調整前被
    告丙○○所持系爭土地登記面積為250.52平方公尺，調整後
    實際應得面積為267.90平方公尺，足見被告丙○○調整前後
    所持系爭土地面積增加計17.38 平方公尺。原告與被告丙○○所持系爭土地面積增加共計36.48 平方公尺，與被告乙○
    經調整後減少面積計36.48 平方公尺相符，益徵被告乙○應
    找補原告系爭土地面積19.10 平方公尺，至為灼然。
  (二)又，被告乙○應找補原告系爭土地面積19.10 平方公尺，約
    5.78坪，價值計新臺幣（下同）355 萬元。蓋合建之初，訴
    外人欣廣公司係預計於系爭土地上興建住宅大樓，計地下1
    層、地上6 樓，總基地面積為604.72平方公尺，建蔽率為58
    ％。是被告乙○應找補原告系爭土地19.10 平方公尺之面積
    換算可建築面積共計28.40 坪。而欣廣公司與合建地主間所
    定合建契約書第4 條約定，地主與建商房地產權分配各半。
    又系爭土地上合建房屋興建完工後，房屋單坪售價每坪25萬
    元，故被告乙○所應找補原告之面積，其價值應為355 萬元
    【計算式：28.40 坪（可建築面積）×1/2 （合建地主與建
    商產權面積分配）×25萬元（每坪單價）＝355 萬元】。是
    被告乙○應依原證2 協議書協議事項找補原告系爭土地面積
    5.78坪，即被告乙○應履行協議事項給付原告355 萬元。
  (三)復由於系爭土地上有地上物及耕作權等事宜須先為處理，方
    足供訴外人欣廣公司建築使用，前揭合建地主4 人遂委託訴
    外人甲○○代為處理系爭土地上地上物與耕作權等相關事宜
    ，及處理費用計3,693 萬元。而原告與被告丙○○有另行協
    議就原告應負擔400 萬元之處理費用部分，約定原告只需負
    擔2,319,000 元，剩餘1,681,000 元之差額部分則由被告丙○○給付補貼予原告，被告丙○○並於民國83年9 月13日給
    付原告60萬元，及系爭土地合建完工時給付1,081,000 元，
    分2 次給付。然被告丙○○僅於83年9 月13日給付原告60萬
    元，剩餘1,081,000 元部分自上開合建竣工即87年4 月11日
    起至今仍未給付。故原告依原證4 之協議約定事項，得請求
    被告丙○○履行協議，給付1,081,000 元暨遲延利息。
  (四)原告為使系爭土地解除耕作權並排除地上物，俾土地得順利
    興建房屋，乃依被證1 之協議將所有位於臺北縣永和市○○
    段682 號土地移轉與訴外人黃進發作為補償，是被告即應依
    原證2 、原證4 協議書找補土地及給付差額與原告。蓋兩造
    雖經協議各自提供名下臺北縣永和市○○段土地移轉過戶與
    訴外人黃進發等人作為補償，俾便解除耕作權及排除地上物
    ，而令系爭土地得以順利建築房屋，但因兩造分別提供之得
    和段土地面積並不相同，原告所提供之土地面積較大，故需
    互為找補，兩造乃另簽訂原證2 之協議書調整合建土地分配
    權利之範圍。即原告就系爭土地調整後面積應增加19.10 平
    方公尺，並就處理費用400 萬元部分，約定原告只須負擔2,
    319,000 元，剩餘1,681,000 元之差額部分則由被告丙○○
    給付補貼予原告，以補償原告提供多餘土地面積之差額，此
    即兩造簽原證2 、原證4 之意旨。今原告既已依約提供所有
    臺北縣永和市○○段682 號土地作為補償之用，被告自亦應
    依原證2 、原證4 之協議書找補土地及給付差額與原告。
  (五)訴外人黃雖曾訴請履行契約，並於本院成立和解，惟該和
    解內容乃係依據81年間系爭土地共有人所簽訂之分割協議契
    約而為，與本件無涉，更不因系爭地分割後，被告即得卸免
    原證2 、4 協議所定之給付義務。至原告是否參與系爭土地
    之合建案，並不影響原證2 、4 協議書之效力，蓋原告既已
    依協議提供上揭得和段土地移轉過戶與訴外人黃進發，並因
    此順利解除系爭土地上耕作權及地上物之問題，而使被告進
    行後續合建事宜，雖該事後合建方案乃將原告排除，但被告
    確實順利完成房屋之興建，並不因原告未參與合建而受影響
    ，則被告自仍應履行上開約定找補土地及給付差額與原告。
  (六)為此，爰依原證2 協議書約定事項，對被告乙○提起本件訴
    訟；依原證4 協議書約定事項，對被告丙○○提起本件訴訟
    ，並聲明求為判決：(1)被告乙○應給付原告355 萬元，及自
    起訴狀繕本送達翌日起至清償日止，按年息百分之5 計算之
    利息。(2)被告丙○○應給付原告1,081,000 元，及自87年4
    月12日起至清償日止，按年息百分之5 計算之利息。(3)願供
    擔保請准宣告假執行。
二、被告則以下列情詞，資為抗辯，並均聲明求為判決：原告之
    訴及假執行之聲請均駁回，如受不利判決，願供擔保請准宣
    告免為假執行。
  (一)被告乙○部分：
  (1)系爭土地原由訴外人黃與原告及被告等4 人所共有，原登
    記每人持分面積如原證2 表列第1 欄所示。嗣原地主4 人同
    意提供系爭土地與訴外人欣廣公司合建房屋，雙方並於83年
    6 月23日簽訂合建契約書。惟因系爭土地上有訴外人黃錦波
    耕作權及地上物之問題，原地主4 人需支付補償金予訴外人
    黃錦波，獲其同意，始得動工興建，金額約3,693 萬元。另
    外原地主4 人尚須另支付本件合建案土地過戶所發生之土地
    增值稅，金額約1,345 萬元，合計金額約5,038 萬元。因金
    額龐大，原地主中由訴外人黃及被告乙○出售其所持分面
    積，共計239.98平方公尺與訴外人許瑞華、許明玲等2 人各
    半持有，用以補貼，出售後登記面積見原證2 表列第3 欄，
    此際地主為6 人。復因原地主間之互為找補問題，乃對部分
    地主所持面積再為調整，故有原證2 表列第4 欄調整後實際
    個人應得面積。其中原告增加了19.1平方公尺，而被告乙○
    卻減少了36.48 平方公尺。
  (2)原地主4 人於83年6 月23日簽署被證1 之協議書，同意委託
    訴外人甲○○代為處理上開所述耕作權及地上物事宜，除願
    繳交上述補償金3,693 萬元外，亦同意繳交上述土地增值稅
    1,345 萬元，並由受託人代為繳納。經各項收支相抵後，原
    地主同意每人應再繳交所簽署被證1 協議書之金額，且至遲
    應於83年9 月13日前交付予受託人。以上事實均係基於原地
    主4 人共有之系爭土地完整與訴外人欣廣公司合建房屋所發
    生之過程。詎原告事後卻意見頗多，常藉故無端拖延合建案
    各項先期程序之進行，訴外人黃不得已乃向本院提出訴訟
    請求履行契約，經本院以85年度重訴字第198 號成立和解在
    案。依該和解筆錄可知，系爭土地業經分割為Ａ、Ｂ、Ｃ、
    Ｄ等4 部分，各該部分之面積及所有權登記隸屬記載亦明。
    其中屬原告者為Ｃ部分（分割後地號為同段113-2 號）面積
    354.77平方公尺。經此分割確認後，系爭土地已非完整，新
    地主6 人各依其所有部分作利用及主張權利，殆無疑義。因
    原告不同意繼續上開合建案，故系爭土地與訴外人欣廣公司
    之原合建案即無效，是原告起訴所附原證1 、2 亦應隨之失
    據。而原證3 、4 係分割後Ａ、Ｂ部分土地之房屋建築，與
    原告無涉，原告以之主張權利，移花接木，實居心叵測。
  (3)綜上，原地主間就系爭土地與訴外人欣廣公司之原合建案即
    已確定無法完成，則原告起訴所附原證1 、2 亦應隨之失據
    ，原告本不得再據以請求。何況系爭土地復業於85年9 月10
    日，在本院成立訴訟上和解，且經該和解分割後，原告所有
    者乃為Ｃ部分之354.77平方公尺，自亦無由再主張被告乙○
    應找補其19.10 平方公尺。起訴狀所陳理由，顯然隱瞞最終
    公信力分割之事實，當不足採信，原告之訴應予駁回。
  (二)被告丙○○部分：
  (1)最初即83年6 月23日，被告丙○○係提供部分持有之系爭土
    地與訴外人欣廣公司合建房屋。斯時，原地主之一即訴外人
    黃已極年邁，常叮囑被告丙○○希系爭土地於其生前可完
    成興建房屋，故系爭土地與訴外人欣廣公司簽署合建契約之
    同時，尚簽署有數份之協議書，包括83年6 月23日之原證2
    、被證1 、被證2 之協議書及83年9 月13日之原證4 協議書
    。
  (2)由該等協議書內容可知，原告再三無故減少渠為合建房屋而
    應付之金額，減少部分要求被告丙○○代其支付，被證1 之
    協議書補充條款明示原告只願負擔400 萬元，餘款267.4 萬
    元由被告丙○○代為負擔，可獲明證。被證1 之協議書中規
    定83年9 月13日需將4 筆土地完成過戶手續，並將所有權狀
    交受託人甲○○，即屆過戶期限，原告又再次要求負擔的40
    0 萬元再降為只願負擔231.9 萬元，餘額168.1 萬元由被告
    丙○○負擔（即原證4 ），連同前次被告丙○○替原告共代
    付435.5 萬元，否則於83年9 月15日無法點交，已繳交與訴
    外人黃錦波之現金1,200 萬元將被沒收，與訴外人黃錦波間
    之和解亦不成立，被告因母親即訴外人黃之故，忍辱負重
    ，勉為同意。惟前揭所有之協議事項，均為建築在系爭土地
    全部面積均與訴外人欣廣公司合建房屋之基礎上，事實甚明
    。
  (3)無奈，原告仍常無理取鬧，令原合建案難以進行，訴外人黃
    被迫而於85年間向本院提出系爭土地分割之訴，經於85年
    9 月10日成立和解，對系爭土地完成個別持分之明確分割，
    因原告不願以其分割後之土地（即Ｃ部分）提供作合建，是
    83年6 月23日與訴外人欣廣公司間之合建契約即無法實施，
    除原告外之其他地主乃與訴外人欣廣公司另行進行合建事宜
    ，原告Ｃ部分則由其自建。
  (4)據上，原告所提各項主張，均係依附於系爭土地未分割前之
    全部面積與訴外人欣廣公司合建房屋之條件上，今系爭土地
    業作分割，各別持有，訴外人欣廣公司並未就系爭土地之整
    筆興建房屋，本案之依持條件已不存在，原告之主張顯無所
    據，自應予以駁回。
三、原告主張其前與被告及訴外人黃等4 人，共同提供名下所
    有之系爭土地，並與訴外人欣廣公司合作興建房屋。惟因前
    揭合建地主間有面積互相找補之問題，乃與訴外人許瑞華、
    許明玲等2 人協議調整各共有人每人實際應得面積之數額。
    而由原證2 協議書可知，被告乙○原登記面積為355.58平方
    公尺，扣除已出售之154.34平方公尺部分後，其登記面積為
    201.24平方公尺，而於調整後實際應得面積為164.76平方公
    尺，足見調整前、後所持系爭土地面積減少36.48 平方公尺
    。而原告於調整前所持有登記面積為355.58平方公尺，調整
    後實際應得面積為374.68平方公尺，是原告調整前、後所持
    系爭土地面積增加19.10 平方公尺；至被告丙○○於調整前
    所有登記面積為250.52平方公尺，調整後實際應得面積為26
    7.90平方公尺，則被告丙○○調整前、後所持系爭土地面積
    增加17.38 平方公尺，由此可見被告乙○應找補原告系爭土
    地面積19.10 平方公尺。又訴外人欣廣公司預計興建之住宅
    大樓，計為地下1 層、地上6 樓，總基地面積為604.72平方
    公尺，建蔽率為58％，而被告乙○應找補原告系爭土地19.1
    0 平方公尺之面積換算可建築面積共計28.40 坪，且合建契
    約約定，地主與建商房地產權分配各半，並於興建完工後，
    房屋單坪售價每坪25萬元，是以被告乙○應履行協議事項給
    付原告355 萬元【計算式：28.40 坪（可建築面積）×1/2
    （合建地主與建商產權面積分配）×25萬元（每坪單價）＝
    355 萬元】。另為使系爭土地足供建築使用，前揭合建地主
    遂委託訴外人甲○○代為處理系爭土地上之地上物與耕作權
    等相關事宜，而原告就所應負擔之400 萬元處理費用部分，
    有另行與被告丙○○約定，即原告只需負擔其中之2,319,00
    0 元，剩餘1,681,000 元之差額部分，則由被告丙○○分別
    於83年9 月13日及合建完工時，分2 次給付補貼予原告，然
    被告丙○○僅於83年9 月13日給付原告600,000 元，剩餘1,
    081,000 元部分自合建竣工即87年4 月11日起至今仍未給付
    。故原告自得依原證2 、原證4 之協議約定事項，分別請求
    被告乙○、丙○○履行等情，固據其提出合建契約書暨補充
    條款、協議書、合建建物使用執照存根等件為證，而被告對
    於原告所提出之上開證物亦不否認其真正，惟仍以下列情詞
    置辯，即被告乙○係辯以：原地主間就系爭土地與訴外人欣
    廣公司之原合建案即已確定無法完成，則原告起訴所附原證
    1 、2 亦應隨之失據，原告已不得再據以請求。抑且，因原
    告常藉故無端拖延上開合建案各項先期程序之進行，訴外人
    黃不得已乃提起履行契約訴訟，且業於85年9 月10日成立
    訴訟上和解，系爭土地經分割為Ａ、Ｂ、Ｃ、Ｄ等4 部分，
    並由原告單獨取得Ｃ部分（分割後地號為同段113-2 號）35
    4.77平方公尺之所有權，則原告自亦無理由再行主張應找補
    19.10 平方公尺之價額等語；被告丙○○則抗辯：原告再三
    減少其應付之金額，且減少部分並要求渠代其支付，渠為使
    合建案順利進行，固皆勉為同意，惟原告仍常常無理取鬧，
    致令合建案仍難以進行，訴外人黃不得已，乃被迫於85年
    間提出訴訟，並經於85年9 月10日成立訴訟上和解。另因原
    告並不願意以其分割後之土地（即Ｃ部分）提供作合建，故
    83年6 月23日與訴外人欣廣公司之合建契約即無法繼續實施
    ，而除原告係就分割後土地即Ｃ部分予以自建外，其他地主
    則與訴外人欣廣公司另行進行合建事宜。因渠與原告間之上
    開協議事項，均係依附於系爭土地未分割前之全部面積與訴
    外人欣廣公司合建房屋之條件上，而今訴外人欣廣公司既並
    未就系爭土地之全部興建房屋，其條件顯已不存在，原告自
    不得再據以請求等情。是以本件兩造之爭執要旨，厥為(一)原
    告依據與被告乙○間於83年6 月23日所簽訂之協議書（即原
    證2 ，下稱系爭找補協議書），請求被告乙○應給付（找補
    ）19.10 平方公尺之價額（即355 萬元），是否有理由？以
    及(二)原告依據與被告丙○○間於83年9 月13日所簽訂之協議
    書（即原證4 ，下稱系爭補貼差額協議書），請求被告丙○○應給付差額1,081,000 元，是否可採？等項，茲分述如下
    。
四、關於「原告依據與被告乙○間於83年6 月23日所簽訂之系爭
    找補協議書（即原證2 ），請求被告乙○應給付（找補）19
    .10 平方公尺之價額（即355 萬元），是否有理由？」爭點
    部分：
  (一)查原告主張兩造與系爭土地之其他地主於83年6 月23日簽訂
    系爭找補協議書，有該協議書附卷為證（見本院卷第15、16
    頁），而被告對於系爭找補協議書之真正復表示無意見（見
    本院卷第45頁反面），堪認系爭找補協議書係屬真正無訛。
  (二)原告復主張依系爭找補協議書，被告乙○調整前、後所持土
    地面積應減少36.48 平方公尺，而原告調整前、後所持土地
    面積則增加19.10 平方公尺，自應由被告乙○找補予原告云
    云，則為被告乙○所否認，並辯稱：該協議已因原地主間就
    系爭土地與訴外人欣廣公司之原合建案確定無法完成而隨之
    失據，原告應已不得再據以請求。抑且，系爭土地業於本院
    85年度重訴字第198 號請求履行契約事件成立訴訟上和解，
    並將系爭土地分割為Ａ、Ｂ、Ｃ、Ｄ等4 部分，且由原告單
    獨取得Ｃ部分之354.77平方公尺，則該找補協議書之約定，
    顯已為之所取代，則原告亦不得再據以有所請求云云。
  (三)經查：
  (1)關於原證2 之系爭找補協議書，乃係原地主間為因應原合建
    案之進行，必須處理相關之地上物，所為之找補的初步協議
    乙節，業經證人甲○○於本院審理時到庭具結後證稱：「（
    問：提示原證2 ，有無看過此份協議書？）有。（問：你是
    否清楚此份協議書約定的情形？）這是地主之間模擬土地出
    售後，持有土地面積的狀況。因為丙○○他們必須要賣一些
    土地給許瑞華、許明玲換取現金來支付地上物處理所需的費
    用。（問：協議書上第四欄位的出售後登記面積與第五欄位
    調整後實際個人應得面積，為何會有這個調整？）因為丙○○他們家族四個人之間內部有他們自己的帳要調整，但是這
    個模擬也只是初期的情形，後來因為丁○○在83年9 月13日
    簽協議書之後，黃錦波的問題解決了，地上物在83年9 月15
    日拆除，拆除之後要進行合建，地主之間就合建要進行分配
    ，因為丁○○想要比較好的部分，所以就處處阻撓，其他地
    主不得已才提起訴訟，才有訴訟上和解，就他們應取得的部
    分重新分配，分配結果丁○○取得了最好的部分。丁○○後
    來反悔，不讓欣廣建設蓋，因為她分到的土地在中間，所以
    其他的人在蓋的時候，設計就比較困難，而且丁○○也沒有
    退還保證金340 萬元給欣廣，後來她是自己蓋。（問：是否
    知道地主之間內部的帳調整的情形或過程？）不清楚。（問
    ：當初他們有無說就地上物處理所花費的總費用如何分擔？
    ）是他們自己協調的，我不清楚，但是基本上都是丙○○、
    乙○、黃求在退讓。因為黃求當時已經90幾歲，希望在有生
    之年把問題解決，而當時就民權段113 號土地，最有權利的
    人是黃錦波，再來是丁○○，所以我有跟丙○○他們三人說
    ，如果丁○○不同意，就沒有辦法合建，我有跟他們說儘量
    丁○○要求什麼就答應什麼。而且因為乙○本身又是聾啞人
    士，如果沒有透過合建，生活非常辛苦。但是他們的分擔情
    形我還是不清楚。（問：本件於地主之間及你與地主之間及
    你與黃錦波之間有簽了很多協議，這些協議當初簽訂的目的
    為何？）希望透過我把他們不能利用的土地（因為土地上有
    地上物）轉換為房屋或是現金，也就是要完成合建。（問：
    所以當初這些協議簽訂的前提要件，就是要完成合建？）對
    。」等語綦詳，核與被告乙○抗辯該找補協議乃係以原合建
    案之完成為前提等語一致，自堪認被告乙○上開所辯屬實。
    依此，兩造等地主與訴外人欣廣公司所簽訂之原合建契約事
    宜，嗣後既因故無法完成，則以該合建案完成為前提之系爭
    找補協議書自亦應無由成立。是原告主張依該找補協議書被
    告乙○應找補面積19.10 平方公尺予原告，其價額核計為35
    5 萬元云云，即難認屬有據。
  (2)另按民法第737 條規定：「和解有使當事人所拋棄之權利消
    滅及使當事人取得和解契約所訂明權利之效力。」，則和解
    契約一旦合法成立，兩造當事人即均應受該契約之拘束，縱
    一造因而受不利益之結果亦不得事後翻異，更就和解前之法
    律關係再行主張（最高法院19年上字第1964號判例意旨參照
    ）。此即和解之創設效力，即和解成立後，當事人間發生新
    法律關係，倘一方不為履行，他方僅得依據和解所發生之新
    法律關係為請求，而不得就同一事項為和解以前同樣之主張
    。然此種創設效力須以「同一事項」為前提，倘非同一事項
    ，自無從為和解效力之所及甚明。觀諸本件兩造所不爭之系
    爭找補協議書，依上所載：「一、立協議書人為處理永和市
    ○○段113 地號地上物，黃出售86.64 ㎡土地，乙○出售
    154.34㎡土地，土地購買者為許瑞華和許明玲各持分1/2 ，
    出售後地主間因有互為找補問題，每人對本地號實際土地所
    有權分配面積調整為如下表列，調整後之實際土地分得人應
    負擔增值稅。」之內容判斷，顯見系爭找補協議書應係被告
    乙○及訴外人黃出售部分系爭土地後，所產生系爭土地原
    地主間互為找補問題，而為重新調整實際應得之面積。嗣訴
    外人黃於85年5 月25日向本院起訴請求系爭土地之其他地
    主履行分割協議，並經本院以85年度重訴字第198 號履行契
    約事件受理在案，復於該案審理時，雙方當事人於85年9 月
    10日成立訴訟上和解，而該和解成立內容：「一、兩造願互
    相協同就共有坐落臺北縣永和市○○段113 地號土地，面積
    1210.4平方公尺，按如附件臺北縣中和地政事務所85年8 月
    7 日土地複丈成果圖所示之位置辦理分割登記即：(一)附圖所
    示Ａ部分面積0.024995公頃，所有權全部移轉登記為丙○○
    所有。(二)附圖所示Ｂ部分面積0.035477公頃，登記為乙○、
    許瑞華、許明玲，並依序按1659/293 1、636/2 931 、636/
    2931之應有部分維持共有。(三)附圖所示Ｃ部分面積0.035477
    公頃，所有權登記為丁○○所有。(四)附圖所示Ｄ部分面積0.
    025091公頃，登記為黃、許瑞華、許明玲，各依序1359/2
    073 、357/20 73 、35 7/2073 之應有部分維持共有。」等
    情，亦據本院依職權調取前開訴訟案卷查明屬實無訛，而訴
    外人黃復執此和解筆錄正本，於同年10月5 日向臺北縣中
    和地政事務所聲請辦理系爭土地之分割登記，並於同年10月
    18日完成登記，而分割後之地號、面積及所有權登記各為：
    Ａ部分維持113 地號、面積0.024995公頃、由被告丙○○單
    獨所有；Ｂ部分則為113- 1地號、面積0.035477公頃、由被
    告乙○及訴外人許瑞華、許明玲維持共有；Ｃ部分為113-2
    地號、面積0.035477公頃、由原告單獨所有；Ｄ部分為113-
    3 地號、面積0.025091公頃、由訴外人黃、許瑞華、許明
    玲維持共有之事實，亦有臺北縣中和地政事務所98年8 月12
    日北中地登字第0980012003號函暨附件、98年11月27日北縣
    中地資字第0980 017681 號函暨人工登記簿謄本附卷可佐（
    見本院卷第90至10 2頁、第130 頁、第139 至146 頁），且
    為兩造所不爭執，堪信為真實。準此，系爭找補協議書既係
    就系爭土地部分出售後所為重新分配系爭土地各地主間之應
    得部分所為，而本院85年度重訴字第198 號事件亦係就系爭
    土地之分配達成和解，堪認兩者均係就對於系爭土地之分配
    事宜為之，當係屬同一事項，則揆諸前開說明，亦應認系爭
    找補協議書已為其後所成立之訴訟上和解內容所取代。否則
    ，原告理應於前揭訴訟上和解成立前，即為主張渠依據該找
    補協議書，面積應增加19.10 平方公尺云云。然原告並未如
    此主張，可徵渠等當事人間亦顯有以該和解內容取代系爭找
    補協議之意，足見被告乙○辯稱系爭土地事後既業經和解成
    立，並辦妥分割登記，則該找補協議亦應隨之失據等語，尚
    非全然無據，自堪採取。
  (3)至原告復又主張為使系爭土地解除耕作權並排除地上物，俾
    得順利興建房屋，乃將其所有位於臺北縣永和市○○段682
    號土地移轉與訴外人黃進發作為補償，惟因原告提供之面積
    較大，故需互為找補，方有系爭找補契約之簽訂云云，然經
    本院審酌系爭找補協議書後，其內容實為就被告乙○及訴外
    人黃出售部分系爭土地後發生互為找補問題，所為重新調
    整分配系爭土地之協議，並無原告所稱係因其所提供之面積
    較大，故需互為找補之內容，而原告亦未就此有利於己之事
    實舉證以實其說，其所為之主張自難採信。另本院85年度重
    訴字第198 號履行契約訴訟，雖係依據原告及被告與訴外人
    黃於81年4 月22日所為之分割協議而請求，然經臺北縣中
    和地政事務所實施測量，並於85年8 月7 日製作土地複丈成
    果圖後，系爭土地之所有地主復均同意按該成果圖所示之位
    置辦理分割登記，並於85年9 月10日成立訴訟上和解，足見
    該訴訟上和解非但已取代81年4 月22日之分割協議，甚且亦
    已取代系爭找補協議書。因此，原告主張本院85年度重訴字
    第198 號訴訟上和解與本件無涉云云，亦實有誤會，並無可
    採。
  (四)綜上所陳，原告主張依據系爭找補協議書之約定事項，請求
    被告乙○應找補原告系爭土地面積19.10 平方公尺，金額核
    計為355 萬元云云，洵屬於法無據，不應准許。
五、關於「原告依據與被告丙○○間於83年9 月13日所簽訂之補
    貼差額協議書（即原證4 ），請求被告丙○○應給付差額1,
    081,000 元，是否可採？」爭點部分：
  (一)原告主張為使系爭土地足供建築使用，原告與被告及訴外人
    黃遂委託訴外人甲○○代為處理系爭土地上之地上物與耕
    作權等相關事宜，而原告就應負擔之處理費用部分，有另行
    與被告丙○○約定，並於83年9 月13日簽訂系爭補貼差額協
    議書等情，有該協議書附卷為證（見本院卷第20頁），而被
    告對於系爭補貼差額協議書之真正復表示無意見（見本院卷
    第45頁反面），自堪認系爭補貼差額協議書係屬真正。
  (二)原告另又主張依據系爭補貼差額協議書之約定事項，關於原
    告應負擔400 萬元之處理費用部分，約定原告只需負擔2,31
    9,000 元，其餘1,681,000 元則由被告丙○○分別於83 年9
    月13日及合建完工時，分2 次給付補貼予原告，然被告丙○○僅於83年9 月13日給付原告60萬元，剩餘1,081,000 元部
    分自合建竣工即87年4 月11日起至今仍未給付，原告自得依
    系爭補貼差額協議書之約定請求被告丙○○給付云云，則為
    被告丙○○所否認，並以：原告再三減少渠為合建房屋而應
    付之金額，減少部分要求被告丙○○代為負擔，被告丙○○
    係為使上開合建案順利進行，始勉為同意，惟被告丙○○之
    同意乃係皆依附於系爭土地未分割前之全部面積與訴外人欣
    廣公司合建房屋之條件上。嗣因系爭土地成立訴訟上和解，
    並已就系爭土地完成個別分割，因原告不願以其分割後之土
    地提供合建，致與訴外人欣廣公司於83年6 月23日簽訂之合
    建契約已確定無法完成，而除原告以外之其他地主乃與訴外
    人欣廣公司另外進行合建，原告則自行興建，今系爭土地既
    業經分割，訴外人欣廣公司並未就系爭土地之整筆興建房屋
    ，該協議之條件已不存在，原告自不得再行主張等語為辯。
  (三)經查：
  (1)被告丙○○抗辯本件有關之協議、讓步，均係依附於系爭土
    地未分割前之全部面積與訴外人欣廣公司合建房屋之條件上
    乙節，業經證人甲○○證明屬實在卷，並經本院認定如前，
    則該原合建契約事宜嗣後既因故無法完成，以該合建案完成
    為前提之系爭補貼差額協議書自亦應無由成立。是原告主張
    依該補貼差額協議書被告丙○○應給付原告1,681,000 元云
    云，本即難認係屬有據。
  (2)更何況，縱認系爭補貼差額協議書可堪成立，惟依據該補貼
    差額協議書之約定內容：「一、處理永和市○○段113 、17
    8 、147 地號上，地上物及耕作權之解除工作，原丁○○負
    擔新臺幣肆佰萬元整，雙方同意丁○○只負擔新臺幣貳佰參
    拾壹萬玖仟元整，差額部份由甲方同意給付給乙方補貼款新
    台幣壹佰陸拾捌萬壹仟元整，分2 次給付：１民國83年9 月
    13日付新臺幣陸拾萬元整。２民權段113 地號合建完工時付
    新臺幣壹佰零捌萬壹仟元整。」，此有該協議書在卷可按（
    見本院卷第20頁），而由上開文字觀之，原告對於原應由渠
    自己負擔400 萬元處理費部分，僅願負擔其中2,319,000 元
    ，其餘部分則由被告丙○○分2 次給付，且第1 次係於83年
    9 月13日給付600,000 元；第2 次則需於民權段113 地號合
    建完工時給付1,081,000 元。準此，依該協議書約款之內容
    可知，第1 次為定有期限之給付，且被告丙○○亦已依約履
    行。至第2 次給付部分，則需俟「合建完工」此一付款條件
    成就時，被告丙○○始需給付1,081,000 元予原告。否則，
    被告丙○○之前揭給付義務即因付款條件尚未成就而無庸履
    行。是以倘該合建案迄今尚未完工，抑或因可歸責原告事由
    ，已確定無法完工，依法自應認被告丙○○之給付義務，其
    付款條件並未成就而無庸履行，合先指明。
  (2)次按解釋當事人之契約應於文義上及論理上詳為推求，不得
    拘泥字面，致失當時立約之真意；契約應以當事人立約當時
    之真意為準，而真意何在，又應以過去事實及其他一切證據
    資料為判斷之標準，不能拘泥文字致失真意（最高法院19年
    上字第58號及第453 號判例意旨參照）。基此，承前所述，
    被告丙○○所負之給付義務，既係以「合建完工時」為付款
    條件，而所謂「合建完工時」所指為何？復經本院依職權傳
    喚當初負責協調地上物處理事宜之訴外人甲○○到庭作證，
    並經其具結後證述：「（問：當時幫兩造處理地上物的事情
    的目的為何？）必須要處理完地上物，他們的土地才能興建
    ，才能跟欣廣建設合作。（問：當時他們有無說如果不跟欣
    廣建設合作，就不處理地上物？）地上物如果不處理，任何
    一定建商都沒有辦法蓋，所以要蓋之前，地上物必須先處理
    。黃錦波是在83年6 月15日跟我簽協議書同意，到了83年6
    月23日，地主之間跟我簽協議書，透過我付給黃錦波。同一
    天83年6 月23日欣廣建設付保證金及合建差額的土地款給地
    主。（問：（提示本院卷第68頁至第70頁，即被證一）你上
    開所稱83年6 月23日地主與你簽的協議書是否即為此份協議
    書？）是。就是這三張，其中補充條款是後來才補的，我也
    知情。當初的情形是地主都有同意協議書的內容，而且也都
    各自簽完名了，但是後來丁○○反悔，她認為她不應該負擔
    這麼多，她只願意負擔400 萬元，因為如果地主沒有談好，
    第二天（83年6 月25日）就沒有辦法跟黃錦波履行合約，合
    約就會解除，而且會被黃錦波沒收已付的200 萬元，因為丁○○反悔的時間距離向黃錦波履行的時間很近，而我又不可
    能吸收這筆錢，所以丙○○必須要讓步，才有補充條款的產
    生。（問：是否知道地主間就地上物的處理是約定如何負擔
    ？）細節部分不知道，初期的結果是如協議書所寫的，但是
    協議書所寫的不代表是最後的結果，因為之後還有變動，就
    是在83年9 月13日的時候，我與游泰盛（丙○○及丁○○的
    表弟）為見證人，有見證丙○○與丁○○簽一份協議書。（
    提示原證四）該份協議書就是原證四。之所以會簽這份協議
    書，是因為83年9 月15日黃錦波的合約要履行2000多萬元，
    如果不履行的話，前面所付的會全部被沒收，又會破局，所
    以丙○○不得已又讓步，因為丁○○又不願意負擔400 萬元
    ，所以才簽了這份協議書。（問：這份協議書簽訂的始末？
    ）對我來說，丁○○是要負擔400 萬元，當時這400 萬元丁○○是拿欣廣建設給她的第一期及第二期保證金共340 萬元
    及丙○○替她出的60萬元給我以為支付。因為丁○○連60萬
    元都不願意出，所以丙○○只好替她出，60萬元丙○○是先
    交給丁○○，丁○○再交給我。至於第一項第二款的新台幣
    1,081, 000元，是因為游泰盛跟丙○○當時協調丁○○的時
    候，希望丁○○能夠依約履行協議書及合建契約書，讓合建
    可以完工交屋，如果丁○○有做到，因為完工時丁○○必須
    要還欣廣建設保證金340 萬元，此時丙○○願意替丁○○負
    擔其中的新台幣1,081,000 元，所以如果實際上有依約完工
    交屋，就地上物處理丁○○原本須負擔的400 萬元部分，她
    就只需要負擔新台幣2,319,000 元，雙方就是在上述協調同
    意下簽訂原證四的協議書，所以第二款才會有『合建完工』
    的字樣。至於第二項的約定，是因為丁○○擔心有變化，黃
    錦波會沒收已付的金額，如果發生這種狀況，丁○○對我也
    只願意負擔新台幣2,319,000 元。（問：當初他們有無說就
    地上物處理所花費的總費用如何分擔？）是他們自己協調的
    ，我不清楚，但是基本上都是丙○○、乙○、黃求在退讓。
    因為黃求當時已經90幾歲，希望在有生之年把問題解決，而
    當時就民權段113 號土地，最有權利的人是黃錦波，再來是
    丁○○，所以我有跟丙○○他們三人說，如果丁○○不同意
    ，就沒有辦法合建，我有跟他們說儘量丁○○要求什麼就答
    應什麼。而且因為乙○本身又是聾啞人士，如果沒有透過合
    建，生活非常辛苦。但是他們的分擔情形我還是不清楚。（
    問：本件於地主之間及你與地主之間及你與黃錦波之間有簽
    了很多協議，這些協議當初簽訂的目的為何？）希望透過我
    把他們不能利用的土地（因為土地上有地上物）轉換為房屋
    或是現金，也就是要完成合建。（問：所以當初這些協議簽
    訂的前提要件，就是要完成合建？對。（問：83年9 月13日
    協議書的內容是如何擬出？）因為主要是我跟游泰盛在協調
    ，所以我們最清楚過程。協議書的內容是我們根據協調的結
    果所擬出的，當時丁○○跟我談了很久，我再去丙○○講就
    是要讓步，所以丙○○就協議書的內容雖然不是很瞭解，但
    是因為當時最大的目的就是希望合建完成，順利交屋，目的
    是希望丁○○不要再阻撓，這也是丙○○的希望，所以才說
    丁○○必須協助順利完成合建交屋，丙○○才需要幫她負擔
    那筆錢。（問：83年9 月13日協議書的整個協調過程你都有
    參與？）有。而且主要跟丁○○協調的人是我和游泰盛。（
    問：有同意協調結果才簽名？）對。」等語。則依證人甲○○前揭所述，系爭補貼差額協議書之簽訂情形，顯然乃係因
    兩造欲以臺北縣永和市○○段113 號土地與訴外人欣廣公司
    合作興建房屋，惟因其上尚有地上物存在，倘不處理則無法
    興建，方透過證人甲○○負責協調地上物之相關事宜，故證
    人甲○○乃先於83年6 月15日與訴外人黃錦波即地上物所有
    人簽訂協議書，復於同年月23日與原告及被告與訴外人黃
    簽立協議書，事後因原告認其不應負擔如此高額之處理費用
    ，而僅願意負擔4,000,000 元而已，而被告丙○○因恐原告
    反悔，致無法履行與訴外人黃錦波間之合約，方行讓步，始
    有補充條款之產生。然嗣又因原告仍不願意負擔4,000,000
    元，且因83年9 月15日即需給付訴外人黃錦波2,000 多萬元
    ，故被告丙○○認倘不履行，非但之前所繳納之處理費將被
    沒收，亦會破局，於不得已情況下始再行讓步，而於83年9
    月13日簽立系爭補貼差額協議書，其目的顯然是希望原告能
    夠依約履行協議書及原合建契約事宜，讓該原合建案可以順
    利完工交屋。故方才同意於原告均有做到之情況下，被告丙○○即願意替原告負擔其中之1,081,000 元，此時原告即只
    需負擔2,319,000 元。由此足見系爭補貼差額協議書之簽訂
    ，乃係被告丙○○同意於原告倘配合使原合建案順利完工之
    情形下，於合建完工時，被告丙○○即願代原告支付原告所
    應負擔之1,081,000 元處理費用，其意甚明。故所謂「合建
    完工時」之意，自當係指原告與被告及訴外人欣廣公司於83
    年6 月23日所共同簽訂之合建契約完工之時，洵堪認定。
  (3)因此，系爭土地既已於本院85年度重訴字第198 號成立訴訟
    上和解，且已完成分割登記在案，業如前述，而83年6 月23
    日所簽訂之合建契約乃係以系爭土地全部供訴外人欣廣公司
    興建之用為前提。惟於分割後，除原告以外之其他地主另行
    與訴外人欣廣公司進行合建並完成興建外，原告部分則因渠
    不願提供其分割後所得土地，而未與訴外人欣廣公司合作興
    建，係由其所自建等情，為兩造所不爭執，則依83年6 月23
    日之合建契約觀之，既係系爭土地之全體地主與訴外人欣廣
    公司所訂立，縱系爭土地嗣經分割為4 部分，亦應由原地主
    包括原告以其分割後所持有之土地供訴外人欣廣公司進行興
    建，方符前揭合建契約之精神，然原告既不願提供其分割後
    所有土地與訴外人欣廣公司進行合建，則系爭合建契約即屬
    因可歸責原告之事由，致確定無法完成。從而，原告與被告
    丙○○所簽訂之系爭補貼差額協議書縱令可堪成立，亦因其
    付款條件已確定無法成就而免其給付義務。是原告自亦不得
    依據該協議書而請求被告丙○○履行。
  (四)至原告雖一再以係因其所提供之得和段土地之面積較大，故
    處理費400 萬元部分，約定原告共須負擔2,319,000 元，剩
    餘1,681,000 元之差額部分，則由被告丙○○給付，以補償
    原告提供多餘土地面積之差額，原告既已提供得和段土地，
    縱未參與事後之合建，亦不能免除被告丙○○之履行責任云
    云，然此既亦為被告丙○○所否認，且觀諸系爭補貼差額協
    議書之內容，亦無前開之記載，依法自仍應由原告就此部分
    之事實，先負舉證之責任。然迄至本件言詞辯論終結前，原
    告均未舉證以實其說，是其此部分之主張，同屬委無可取。
  (五)綜上所述，原告主張依據系爭補貼差額協議書之約定，請求
    被告丙○○應給付1,081,000 元云云，亦無理由，不應准許
    。
六、從而，原告主張依據原證2 、原證4 之協議書約定事項，分
    別向被告乙○請求應給付原告3,550,000 元，及自起訴狀繕
    本送達翌日（即98年5 月26日）起算之法定遲延利息；被告
    丙○○應給付原告1,081,000 元，及自87年4 月12日起算之
    法定遲延利息，經核均屬於法無據，為無理由，應予駁回。
七、因本案事證已臻明確，兩造其餘主張、陳述及所提之證據暨
    攻擊防禦方法，經本院審酌後，認與本院判斷結果無影響，
    均毋庸再予一一審酌，附此敘明。
八、原告之訴既已駁回，其假執行之聲請業失所附麗，應併予駁
    回之。
九、結論：本件原告之訴為無理由，爰依民事訴訟法第78條，判
    決如主文。
中    華    民    國    99    年    3     月    3     日
                  民事第一庭法  官  黃若美
以上正本係照原本作成
如對本判決上訴，須於判決送達後20日內向本院提出上訴狀
中    華    民    國    99    年    3     月    3     日
                            書記官  高偉庭

司法院資訊處製作；財團法人民間司法改革基金會備份。
